【裁判字號】    98,家上,20
【裁判日期】    980602
【裁判案由】    離婚
【裁判全文】
臺灣高等法院民事判決                  98年度家上字第20號
  上  訴  人  乙○○原名賴慧.
  被  上訴人  甲○○
  訴訟代理人  鄭仁壽律師
上列當事人間請求離婚事件，上訴人對於中華民國97年12月12日
臺灣板橋地方法院97年度婚字第902號第一審判決提起上訴，本
院於98年5月19日言詞辯論終結，判決如下：
    主    文
原判決廢棄。
被上訴人第一審之訴駁回。
第一、二審訴訟費用，由被上訴人負擔。
    事    實    及    理    由
一、被上訴人主張：兩造於民國（下同）84年10月29日結婚，育
    有楊永泰（男，88年次，原名楊政寰）、楊皓宇（男，89年
    次）二子。婚後購買台北縣土城市○○街41-1號8樓房屋（
    下稱土城房屋）居住。90年間，被上訴人調至苗栗工作，兩
    造協議被上訴人平日在苗栗租屋，假日回土城房屋居住，迨
    93年間，再因工作關係搬至桃園縣龍潭鄉○○街33號6樓之1
    0（下稱龍潭房屋）居住。然而上訴人於91年間擅自攜子搬
    遷至內湖，94年1月，上訴人又攜子遷回土城房屋居住，但
    拒絕被上訴人探視兒子，同年10月間，上訴人私自出售土城
    房屋，獨佔售屋得款，現與幼子於台北市○○區○○路380
    號4樓之1房屋（下稱信義區房屋）居住。因被上訴人於94年
    10月攜回長子撫育，遂在該月份停止多年來所支付生活費。
    兩造自94年10月以後，因可歸責於上訴人事由致形同陌路，
    分居達三年以上，且無性生活，夫妻情份早已蕩然無存，具
    有難以維持婚姻之重大事由，為此依民法第1052條第2項規
    定先位訴請兩造離婚。否則，被上訴人父母居住於台北縣淡
    水鎮○○里○○鄰○○街145號房屋（見下稱：淡水房屋），
    上訴人亦應在該處履行同居義務，爰備位請求指定淡水房屋
    為共同住所並履行同居等語（於原審先位聲明：准兩造離婚
    ；備位聲明：指定淡水房屋為兩造住所，上訴人應與被上訴
    人同居。原審判決被上訴人先位部分勝訴，上訴人提起上訴
    ）。並答辯聲明：上訴駁回。
二、上訴人則以：兩造婚後購買土城房屋居住，被上訴人調往苗
    栗、桃園等地工作後，遂同意、協助上訴人舉家於90、91年
    間搬到內湖，93年底94年初再搬回土城，上訴人並非擅自遷
    移，土城房屋租金均由被上訴人收取。因上訴人自81年即在
    台北醫學大學附設醫院（下稱北醫）工作，長子遂於94年下
    半年進入台北市信義區信義國小就讀一年級，同年10月間，
    被上訴人忽將長子楊永泰帶至桃園縣龍潭鄉雙龍國小就學，
    且拒絕上訴人探視。因被上訴人自94年9月即未支付任何家
    庭或房貸費用，被上訴人因房貸壓力遂在同年11月間出售土
    城房屋。94年底，因上訴人在北醫工作，故與次子楊皓宇遷
    至信義區房屋居住（次子現就讀台北市信義區吳興國小），
    而被上訴人一再變更住所，無意與上訴人共同生活，兩造婚
    姻關係破裂，不應歸責於上訴人。再者，上訴人既因工作與
    次子就學原因，始在信義區房屋居住，淡水房屋不適合做為
    夫妻住所，上訴人並非故意不履行同居義務等語，資為抗辯
    。並上訴聲明：(一)原判決廢棄。(二)被上訴人在第一審之訴駁
    回。
三、兩造不爭執事實：
  (一)兩造於84年10月29日結婚，育有長子楊永泰（男，88年次，
    原名楊政寰）、次子楊皓宇（男，89年次）二子（見原審家
    調卷第7、8頁戶籍謄本與戶口名簿）。兩造婚後曾購買土城
    房屋居住，該屋於94年10月以後由上訴人出售。長子現於桃
    園縣龍潭鄉雙龍國小就學，次子則在台北市信義區吳興國小
    就學。
  (二)自90年起，被上訴人前往苗栗、桃園等地工作。自81年起，
    上訴人即在北醫工作迄今。並有兩造90至96年稅務電子閘門
    資料可稽（見本院卷第63至93頁）。
四、被上訴人主張其因工作在外地居住，但上訴人於91年間擅自
    由土城房屋搬遷至內湖，94年1月又遷回土城居住，並拒絕
    被上訴人探視子女，上訴人現與幼子在信義區房屋居住，因
    兩造分居長達三年以上，且上訴人於94年10月間出售土城房
    屋後，獨佔售屋所得，致夫妻情分蕩然無存，且兩造已數年
    無性生活，被上訴人得依民法第1052條第2項規定請求離婚
    云云。上訴人辯稱其並非擅自搬遷，歷次搬家均出自被上訴
    人建議或協助，後因房貸壓力始出售土城房屋，於94年底搬
    到鄰近北醫之信義區房屋居住，但被上訴人於94年8月即未
    支付生活費用，同年10月間擅自將長子楊永泰轉學，且拒絕
    上訴人探視，並無可歸責於上訴人之離婚事由等語。經查：
  (一)按有前項以外之重大事由，難以維持婚姻者，夫妻之一方得
    請求離婚。但其事由應由夫妻之一方負責者，僅他方得請求
    離婚，民法第1052條第2項亦定有明文。必須有民法第1052
    條第1項所列10款以外可歸責於夫或妻之事由，且其事由甚
    為重大，已達難以維持婚姻之程度，始足當之（最高法院79
    年度台上字第1053號判決意旨參照）。難以維持之重大事由
    ，於夫妻雙方就該事由均須負責時，應比較衡量雙方之有責
    程度，僅責任較輕之一方，得向責任較重之他方請求離婚，
    如雙方之有責程度相同，則雙方均得請求離婚，以符公平（
    最高法院90年度台上字第1639號判決意旨參照）。
  (二)被上訴人固謂上訴人於91年間，無端由土城房屋遷至內湖，
    94年1月間，與二名幼子遷回土城房屋居住，嗣後雖由被上
    訴人撫育長子，但上訴人攜次子居住於信義區房屋迄今云云
    。然而，被上訴人既非主張民法第1052條第1項第5款拒絕同
    居之惡意遺棄為離婚事由，其遽認上訴人遷移住所致影響夫
    妻生活與感情一節，已屬不足。何況，被上訴人自90年起即
    前往苗栗、桃園等地工作，無法每日返回土城房屋照顧妻小
    ，平日均由上訴人獨力擔負照顧二名幼子重任，則上訴人基
    於子女照料與教育等各項需求，考量長子楊永泰原就讀於台
    北市信義區信義國小（見本院卷第133頁信義國小轉出程序
    表），次子目前就讀台北市信義區吳興國小，且上訴人多年
    來均在台北市信義區北醫任職等因素，因而先後選擇土城、
    內湖及信義區房屋居住，以尋求最佳環境，尚屬合於社會常
    情，當不致對於婚姻與親子關係造成不利影響，縱兩造分離
    數年且無性生活，亦非上訴人選擇、變換居住地點所致。被
    上訴人固認上訴人此舉造成夫妻長期分離，感情蕩然無存且
    無性生活云云；然被上訴人於96年5月9日要求上訴人前往龍
    潭房屋居住，同月12日即改為淡水房屋，同月30日再改為龍
    潭住所，迨96年6月12日，又要求上訴人前往淡水房屋共同
    生活，有存證信函可稽（見原審家調卷第9至12頁，本院卷
    第96、100頁），顯見被上訴人僅以自身考量為本位，且態
    度反覆，毫未考慮上訴人工作需求與照顧子女之負荷，其片
    面認定上訴人未配合其要求而導致婚姻破裂，自屬無據。
  (三)被上訴人又謂上訴人於94年間拒絕其探視兩名子女云云；惟
    上訴人否認此節，參以兩造長子楊永泰原就讀台北市信義國
    小，後經被上訴人轉學至桃園縣雙龍國小，有被上訴人名義
    94年10月18日台北市信義區信義國小轉出證明申請書、雙龍
    國小94年10月19日回報單可證（見本院卷第134至135頁），
    如上訴人拒絕被上訴人與子女接觸，被上訴人又如何與長子
    會面並轉學桃園地區？是上訴人此部分主張亦非可取。被上
    訴人又謂上訴人於94年擅自出售土城房屋，獨佔售屋得款云
    云；然則被上訴人始終未說明購入價格、房租由何人收取、
    每月償還貸款數額、媬姆與日常家用等節，致本院無從明瞭
    被上訴人每月收入能否支應家庭開銷，自屬不足。再者，被
    上訴人自94年8月8日以後即未再支付家用或房貸，亦有上訴
    人所製作明細與存摺可稽（見本院卷第119至126頁），參以
    被上訴人94年度薪資所得為82萬6628元（60,000+766,628=
    826,628），上訴人當年度薪資僅74萬8501元（見本院卷第
    67、83頁稅務電子閘門資料），顯見上訴人資力不及被上訴
    人，則上訴人出於經濟考量而出售該屋及支用餘款，應屬個
    人理財行為，被上訴人認上訴人應徵求其同意始可售屋、花
    用，實係對於夫妻財產制度之誤解。被上訴人又指上訴人向
    其雇主中華映管股份有限公司寄送黑函（見本院卷第51頁）
    ，致其於98年遭解職云云；但上訴人否認此情，黑函復無署
    名或其他資料足以辨識係上訴人撰寫、寄送，是被上訴人此
    一主張亦非可採。至於上訴人固於本院98年3月2日準備程序
    表示「我認為夫妻情分已經到了盡頭」等語（見本院卷第53
    頁背面筆錄）；然而上訴人係陳述「我認為夫妻情分已經到
    了盡頭，但是我沒有對造所說的離婚事由。」等語（見同頁
    ），是上訴人真意係辯稱其毋須就婚姻關係破裂負責，則被
    上訴人斷章取義，認上訴人自認導致婚姻發生重大裂痕，顯
    非事實。
五、關於指定夫妻住所部分、履行同居義務方面：
    被上訴人請求指定淡水房屋為兩造住所，上訴人應履行同居
    義務；上訴人則辯稱淡水房屋不適合做為夫妻共同住，上訴
    人因工作與次子就學致未能與被上訴人同居，並未違反同居
    義務等語。經查：
  (一)末按夫妻互負同居之義務，但有不能同居之正當理由者，不
    在此限；夫妻之住所，由雙方共同協議之；未為協議或協議
    不成時，得聲請法院定之；民法第1001條、第1002條第1項
    定有明文。夫妻同居之義務係對等之義務，並非妻單方之義
    務，故夫自無濫用職權，任意指定住所要求妻必須無條件遵
    從前往同居之理（最高法院85年度台上字第395號判決意旨
    參照）。
  (二)被上訴人固聲請指定淡水房屋為兩造住所；惟被上訴人前於
    96年5月9日要求上訴人前往龍潭房屋居住，同月12日即改為
    淡水房屋，同月30日再改為龍潭住所，迨96年6月12日，又
    要求上訴人前往淡水房屋共同生活，已如前述，足見其數度
    任意指定地點要求上訴人同住，嗣於本件又主張淡水房屋適
    宜做為兩造共同住所，其陳述反覆，已難採信。況且被上訴
    人數年來均在苗栗、桃園等地工作，而上訴人自81年即在台
    北市信義區之北醫工作，次子也在該區域吳興國小就讀，亦
    如前述，故上訴人與次子居住於信義區顯較為便利，被上訴
    人忽略上開因素，僅考慮自身意願遂以父母所生活之淡水房
    屋為共同住所，自非可採。
  (三)淡水房屋不應做為兩造共同住所，既如前述，則被上訴人請
    求上訴人至該處同居，自非可取。何況，上訴人工作地點（
    北醫）在台北市信義區，次子亦在該區吳興國小就讀，是以
    上訴人未能前往苗栗、桃園或淡水等地同居，即具備正當事
    由，故被上訴人請求履行同居部分，亦無可採。
六、綜上所述，被上訴人主張上訴人造成夫妻長期分離、感情與
    性生活蕩然無存，且拒絕被上訴人探視子女，另私自出售名
    下不動產花用、寄送黑函等節，均非事實；被上訴人要求指
    定淡水房屋並同居，然該處不適合做為共同住所，上訴人且
    有正當事由致不能同居，故被上訴人此一主張亦非可取。從
    而，被上訴人基於民法第1052條第2項先位訴請兩造離婚，
    為無理由，應予駁回；其備位請求指定淡水房屋為共同住所
    ，上訴人應履行同居義務，亦無理由，應併予駁回。原審判
    決准兩造離婚，自有未洽。上訴意旨指摘原判決不當，求予
    廢棄改判，為有理由。應由本院予以廢棄改判，駁回被上訴
    人在第一審先後位訴訟。
七、本件為判決基礎之事證已明，兩造其餘主張、陳述及所提證
    據，經審酌後，認均與本件結論無礙，不再一一論列，併予
    敘明。
八、據上論結，本件上訴為有理由，爰判決如主文。
中    華    民    國    98    年    6     月    2     日
                    民事第十七庭
                        審判長法  官  藍文祥
                              法  官  陳麗芬
                              法  官  吳燁山
正本係照原本作成。
如不服本判決，應於收受送達後20日內向本院提出上訴書狀，其
未表明上訴理由者，應於提出上訴後20日內向本院補提理由書狀
（均須按他造當事人之人數附繕本）上訴時應提出委任律師或具
有律師資格之人之委任狀；委任有律師資格者，另應附具律師資
格證書及釋明委任人與受任人有民事訴訟法第466條之1第1項但
書或第2項（詳附註）所定關係之釋明文書影本。
中    華    民    國    98    年    6     月    4     日
                              書記官  于  誠
附註：
民事訴訟法第466條之1（第1項、第2項）：
對於第二審判決上訴，上訴人應委任律師為訴訟代理人。但上訴
人或其他法定代理人具有律師資格者，不在此限。
上訴人之配偶、三親等內之血親、二親等內之姻親，或上訴人為
法人、中央或地方機關時，其所屬專任人員具有律師資格並經法
院認為適當者，亦得為第三審訴訟代理人。


司法院資訊處製作；財團法人民間司法改革基金會備份。
